臺灣板橋地方法院刑事判決　　　　　　　99年度訴字第2940號
公　訴　人　臺灣板橋地方法院檢察署檢察官
被　　　告　范小萍
上列被告因違反毒品危害防制條例案件，經檢察官提起公訴（99
年度毒偵字第6357號），本院判決如下：
    主  文
范小萍無罪。
    理  由
一、公訴意旨略以：被告范小萍前於民國93年間，因施用毒品案
    件，經本院院裁定送勒戒處所觀察、勒戒後，認有繼續施用
    毒品之傾向，復經本院裁定令入戒治處所施以強制戒治，於
    95年1 月10日停止戒治出所，並由臺灣板橋地方法院檢察署
    檢察官以95年度戒毒偵字第91號為不起訴處分確定。詎仍不
    知悔改，於上開強制戒治執行完畢釋放後5 年內，基於施用
    第一級毒品之犯意，於99年7 月5 日16時16分許為警採尿前
    回溯26小時內之某時，在不詳處所，以不詳方式，施用第一
    級毒品海洛因1 次。嗣於99年7 月5 日，因其係警方所列之
    毒品列管人口，經通知其至臺北縣（現改制為新北市，下同
    ）政府警察局中和第二分局採集尿液，經送驗結果嗎啡類呈
    陽性反應，始查悉上情。因認被告涉有違反毒品危害防制條
    例第10條第1 項施用第一級毒品罪嫌。
二、按犯罪事實應依證據認定之，無證據不得認定犯罪事實；不
    能證明被告犯罪者，應諭知無罪之判決，刑事訴訟法第154
    條第2 項、第301 條第1 項分別定有明文。又事實之認定，
    應憑證據，如未能發現相當證據，或證據不足以證明，自不
    能以推測或擬制之方法，為裁判基礎；且認定犯罪事實所憑
    之證據，雖不以直接證據為限，間接證據亦包括在內，然而
    無論直接證據或間接證據，其為訴訟上之證明，須於通常一
    般之人均不致有所懷疑，而得確信其為真實之程度者，始得
    據為有罪之認定，倘其證明尚未達到此一程度，而有合理之
    懷疑存在而無從使事實審法院得有罪之確信時，即應由法院
    為諭知被告無罪之判決，有最高法院40年台上字第86號判例
    、76年台上字第4986號判例可資參照。
三、公訴意旨以被告范小萍涉有上揭施用第一級毒品犯嫌，係以
    被告於警詢及偵查中供述有於上揭時、地，至臺北縣政府警
    察局中和第二分局採尿，並親自將尿液封存之事實，及台灣
    檢驗科技股份有限公司2010年7 月19日編號UL/2010/70182
    號濫用藥物檢驗報告、臺北縣政府警察局中和第二分局毒品
    案犯罪嫌疑人姓名及代碼對照表、應受尿液採驗人尿液檢體
    採集送驗紀錄表各1 份為其論據。訊據被告於本院準備程序
    中堅詞否認涉有施用第一級毒品犯行，辯稱：我之前有在廣
    川醫院看醫生，吃了友露安及醫生開給我的藥，吃了之後才
    會有陽性反應。我是驗尿當天或前一天吃這些藥，我是7 月
    4 日那天下班，大約6 時許去醫院掛急診，那時醫院認為我
    高燒，我在那邊吊點滴，之後吃藥等語，並提出其所稱廣川
    醫院醫師所開立之藥物（含「友露安」、「治痛單」、「健
    康複方甘草合劑」各1 瓶、廣川醫院藥袋2 包【各內含藥錠
    3 枚、膠囊2 枚】及conjoint 1個）為據。經查：
（一）被告因上呼吸道感染之疾病，於99年7 月4 日前往廣川醫
      院看診，並經該醫院之醫師開立包含「複方甘草合劑」在
      內之藥品之事實，業經其提出廣川醫院明細收據、廣川醫
      院診斷證明書各1 紙（99年度毒偵字第6357號卷第30、31
      頁）在卷可查，再經本院就被告是否有於該段時間內前往
      就醫及所開立之藥品中是否含有嗎啡及可待因成份等情函
      詢廣川醫院，經該醫院函覆稱：「此病患於99年7 月4 日
      因發燒38.5℃、頭痛、頭暈、咳嗽、流鼻水等上呼吸道感
      染症狀，而至本院門診求診。醫師針對病患之病情給予開
      立消炎、止痛、止咳等藥物治療，其中之『複方甘草合劑
      』止咳藥水中，每1 ml藥水含有0.12ml之opium （鴉片酊
      ）成份（詳見附件），當時醫師處方為每6 小時10ml，共
      開立1 瓶（120ml ），... 。」等語，有該醫院99年11月
      2 日廣川（法）字第0991102 號文1 份（本院卷第30、31
      頁）在卷可參，堪認被告所辯有於99年7 月4 日前往廣川
      醫院看診，並經該醫院醫師開立含鴉片類成份之藥物等語
      ，應堪採信。
（二）經本院將被告為警採尿時所排放之尿液送請台灣檢驗科技
      股份有限公司鑑定是否可能係服用上揭藥品所致，經該公
      司函覆稱：「尿液檢體嗎啡6474ng/ml ，可待因1524ng/m
      l ，判定鴉片類陽性反應。依海洛因或可待因代謝為嗎啡
      關係，有可能服用海洛因，鴉片類製劑或可待因感冒藥代
      謝嗎啡造成。... 若要推論為海洛因代謝為嗎啡關係，則
      要進一步，檢驗尿液中是否含有海洛因另一代謝物六乙醯
      嗎啡。」等語，有該公司99年12月1 日台檢（化超）- 北
      字第991201-4號函（本院卷第35頁）在卷可參，而被告之
      上揭尿液經送台灣檢驗科技股份有限公司檢驗結果，並未
      檢出含有六乙醯嗎啡，亦有該公司100 年4 月1 日編號UL
      /201 1/00000000 濫用藥物檢驗報告1 紙（本院卷第41頁
      ）在卷可查。
（三）公訴人雖另提出：「一、按海洛因於人體內可迅速代謝成
      六乙醯嗎啡，然後轉變成嗎啡，施用嗎啡、海洛因等藥物
      後1 小時，即可於尿液中檢出嗎啡等成分，業據行政院衛
      生署管制藥品管理局於92年3 月10日以管檢字第09200014
      95號函示在案；而依衛生署所訂之濫用藥物尿液檢驗機構
      認可及管理相關規定，尿液檢體中嗎啡類之代謝物濃度大
      於300ng/ml時，即可認定海洛因或鴉片類藥物之存在。另
      依法務部調查局90年8 月2 日（90）陸（一）字第900461
      64號函認『每毫升尿液總可待因含量大於300 ng，且嗎啡
      與可待因含量比小於二比一（即兩倍）時，研判係因服用
      可待因所致』，暨法務部調查局93年3 月2 日調科壹字第
      09 300073320號函所認『依據一九八三年Dutt等單純服用
      可待因錠片的研究，Dutt提出三項通則：1.當尿液中嗎啡
      濃度高於100ng/ml，而嗎啡濃度大於可待因濃度2 倍時，
      則可研判係施用鴉片類毒品。2.尿液中檢出可待因及嗎啡
      成分而嗎啡濃度低於200ng/ml時，則可研判可能服用可待
      因藥物。3.當尿液中嗎啡濃度高於200ng/ml，而嗎啡濃度
      小於兩倍之可待因濃度時，則亦當研判係因服用含可待因
      藥物所致。』由上可知，本案被告之尿液檢體中嗎啡濃度
      與可待因濃度比大於2 倍，則可研判係施用鴉片類毒品，
      此有臺灣檢驗科技股份有限公司99年7 月19日出具之UL/2
      010/70182 濫用藥物檢驗報告在卷可稽。二、又依美國毒
      物學大典（Poisindex ）記載，海洛英（即海洛因）之代
      謝物為六乙醯嗎啡（6-acetylmorphine）、嗎啡（morphi
      ne）、結合性嗎啡（conjugaeted morphine）及原嗎啡（
      normorphine ）。嗎啡（morphine）之代謝物為結合性嗎
      啡（conjugaeted morphine）、原嗎啡（normorphine ）
      及結合性原嗎啡（conjugaeted normorphine ），比較兩
      者差異可知，海洛因與嗎啡之代謝物只有六乙醯嗎啡可加
      以區別。然而六乙醯嗎啡（6-acetylmorphine）之半衰期
      很短，只有38分鐘，因此若未早期採檢尿液，很難由尿液
      之陽性反應分辨是海洛因或嗎啡之代謝物所致。準此，本
      案被告之採檢尿液之時間如已過施用時間38分鐘，始被採
      檢尿液者，則自難以檢驗出六乙醯嗎啡陽性反應，本件臺
      灣檢驗科技股份有限公司100 年4 月1 日出具之UL/2011/
      00000000濫用藥物檢驗報告未能就被告之尿液檢體檢出六
      乙醯嗎啡陽性反應，其原因即在此，此僅能說明被告採檢
      尿液之時間，距其施用時間已逾38分鐘，始未能檢出六乙
      醯嗎啡陽性反應，實無法證明被告為警採尿前回溯26小時
      內未施用第一級毒品海洛因。... 」等語為其論據（本院
      卷第85、86頁檢察官補充理由書參照），惟查：經本院復
      就上揭「健康複方甘草合劑液」藥水，依廣川醫院醫師處
      分之劑量服用，是否可能造成尿液檢驗結果呈嗎啡及可待
      因陽性反應，及尿液未驗出「六乙醯嗎啡」，是否得以認
      定被告並未施用海洛因等情函詢法務部法醫研究所，經該
      所函覆稱：「... 三、經檢視來文所詢藥品『健康複方甘
      草合劑液』含鴉片酊，鴉片酊中含嗎啡及可待因成份，服
      用該藥品可導致尿液檢驗呈嗎啡及可待因反應，若被告確
      實於採尿前服用此藥物，則該受檢者之嗎啡及可待因陽性
      反應可視為醫療用藥所致。四、依據海洛因及可待因代謝
      作用中，六乙醯嗎啡係唯一可經由海洛因代謝而產生，因
      此在尿液中可檢出六乙醯嗎啡，即可判定該人有非法施用
      海洛因毒品。惟六乙醯嗎啡在尿液中檢出時間非常短，一
      般在施用後二至八小時在尿液中可能檢出該成份，超過八
      小時在尿液中即無法檢出六乙醯嗎啡。對於被告是否施用
      海洛因毒品，除了依據尿液中六乙醯嗎啡檢出之結果外，
      最好能佐以輔助資料，例如海洛因毒品的查獲、受檢者身
      體上是否有施用毒品之針孔痕跡、是否伴有明顯之戒斷症
      狀等臨床表徵，才能客觀的綜合研判。」等語，有該所10
      0 年8 月4 日法醫毒字第1000004015號函（本院卷第88、
      89頁）在卷可參。綜上，被告之尿液未驗出六乙醯嗎啡陽
      性反應，雖不得逕認被告為警採尿前回溯26小時內未施用
      第一級毒品海洛因，然公訴人亦未能提出諸如查獲之毒品
      、被告身體上施用毒品之針孔痕跡、是否有戒斷症狀等證
      據，用以佐證被告確有施用第一級毒品海洛因。至公訴人
      所指被告之尿液嗎啡濃度已大於可待因濃度2 倍，參照上
      揭文獻資料，應得研判被告係施用鴉片類毒品，惟上開「
      健康複方甘草合劑液」係含鴉片酊，即含有嗎啡及可待因
      成份，而非屬單純之可待因藥劑，且公訴人就台灣檢驗科
      技股份有限公司上揭函文所指「..有可能服用海洛因，鴉
      片類製劑或可待因感冒藥代謝嗎啡造成。... 」及法務部
      法醫研究所上揭函文所指「若被告確實於採尿前服用此藥
      物，則該受檢者之嗎啡及可待因陽性反應可視為醫療用藥
      所致」等鑑定意見，尚未能提出何項該鑑定意見不足採信
      之理由。準此，本案尚無法排除被告係因服用上揭「健康
      複方甘草合劑液」藥水致其尿液檢體呈嗎啡及可待因陽性
      反應之可能，應認被告上揭辯詞，尚非無憑，應堪採信。
四、綜上所陳，公訴人所舉之各項證據，尚不足以使本院達至確
    信被告涉有施用第一級毒品海洛因犯行之程度，此外，復查
    無其他積極證據，足證被告涉有公訴人所指之犯行，揆諸上
    揭法條及判例要旨，應為有利於被告之認定，從而，本件既
    不能證明被告犯罪，自應為被告無罪之諭知。
五、法院認為應科拘役、罰金或應諭知免刑或無罪之案件，被告
    經合法傳喚無正當理由不到庭者，得不待其陳述逕行判決，
    刑事訴訟法第306 條定有明文。本案被告經合法傳喚，於本
    院100 年10月14日審理程序無正當理由不到庭，有本院送達
    證書2 份、公示送達證書1 份附卷可稽，爰不待被告到庭陳
    述，逕行一造辯論判決，附此敘明。
據上論斷，應依刑事訴訟法第301 條第1 項、第306 條，判決如
主文。
本件經檢察官王乙軒到庭執行職務。
中    華    民    國   100    年    10    月    28    日
                    刑事第九庭  審判長法  官  王士珮
                                      法  官  李俊彥
                                      法  官  張誌洋
以上正本證明與原本無異
如不服本判決應於收受送達後10日內向本院提出上訴書狀，並應
敘述具體理由。其未敘述上訴理由者，應於上訴期間屆滿後20日
內向本院補提理由書( 均須按他造當事人之人數附繕本)「 切勿
逕送上級法院」。
                                      書記官  張桐嘉
中    華    民    國   100    年    10    月    31    日